# Casos de uso {#sec-Chapter5}

```{r}
#| label: Dependencies
#| echo: false
source("../_common.R")
```

```{r}
#| label: status
#| results: "asis"
#| echo: false

status(
  "proceso"
)
```


```{r}
#| echo: false
#| message: false
library(metasurvey)
library(magrittr)
if (!dir.exists(here::here("example-data"))) {
  zip::unzip(
    zipfile = here::here("example-data.zip"),
    exdir = here::here()
  )
  cat("Se descomprimieron los datos correctamente")
}
```

En este capitulo se va a hacer uso del paquete para replicar diferentes informes donde se utilizan encuestas por muestreo a nivel nacional, ya sea informes de mercado de trabajo o ingresos de los hogares. Antes de realizar cualquier análisis se hara mención al diseño de la encuesta y luego se procederá a realizar los pasos necesarios para replicar los resultados, ya sea re-codificación de variables, cálculo de indicadores y análisis de los mismos.

## Encuesta Continua de Hogares

La Encuesta Continua de Hogares (ECH) es la principal fuente de información referida al mercado de trabajo en Uruguay. La encuesta se realiza en forma continua con periodicidad mensual desde el 1968. En sus primeros años la encuesta solo consideraba como universo de hogares a Montevideo sin embargo luego en 1980 se extendió a todo el país mediante un programa de las Naciones Unidas para el Desarrollo y el Fondo de las Naciones Unidad para Actividades de Población llegando a cubrir todo el territorio nacional.

Actualmente el INE tiene publicado en su página web microdatos de la encuesta desde el año 2006, en el portal [ANDA](https://www4.ine.gub.uy/Anda5/index.php/catalog/Encuestas_a_hogares#_r=&collection=&country=&dtype=&from=1996&page=1&ps=&sid=&sk=&sort_by=title&sort_order=&to=2023&topic=&view=s&vk=) se pueden encontrar junto a los microdatos los códigos de las variables y las definiciones de las mismas junto a la descripción del diseño de la encuesta.

La encuesta a lo largo de los años ha ido incorporando nuevas variables y modificando las existentes, por lo que es importante tener en cuenta la versión de la encuesta que se está utilizando para realizar los análisis y dependiendo del grupo de variables que se quiera analizar puede que sea mas o menos tedioso el proceso de re-codificación de variables y cálculo de indicadores. Con la ayuda de recetas y el paquete metasurvey se puede automatizar el proceso de re-codificación de variables y cálculo de indicadores para poder calcular los indicadores de interés.

- Mencionar más sobre los paneles que parten desde 2021
- Mencionar las bases compatibilizadas del IECON


A continuación se presentan algunos ejemplos de como poder replicar los resultados de las tasas de mercado de trabajo tanto a nivel mensual, trimestral y anual utilizando la encuesta continua de hogares, utilizando los microdatos de la encuesta en 2023.

::: {#lst-ech-2023}

```{r}
#| label: ech_2023
#| echo: true
#| results: "hide"
#| warning: false
#| error: false
#| message: false
path_dir <- here::here("example-data", "ech", "ech_2023")
ech_2023 <- load_panel_survey(
  path_implantation = file.path(
    path_dir,
    "ECH_implantacion_2023.csv"
  ),
  path_follow_up = file.path(
    path_dir,
    "seguimiento"
  ),
  svy_type = "ECH_2023",
  svy_weight_implantation = add_weight(
    annual = "W_ANO"
  ),
  svy_weight_follow_up = add_weight(
    monthly = add_replicate(
      "W",
      replicate_path = file.path(
        path_dir,
        c(
          "Pesos replicados Bootstrap mensuales enero_junio 2023",
          "Pesos replicados Bootstrap mensuales julio_diciembre 2023"
        ),
        c(
          "Pesos replicados mensuales enero_junio 2023",
          "Pesos replicados mensuales Julio_diciembre 2023"
        )
      ),
      replicate_id = c("ID" = "ID"),
      replicate_pattern = "wr[0-9]+",
      replicate_type = "bootstrap"
    )
  )
)
```


Carga de la encuesta continua de hogares en 2023, se carga la implantación y el seguimiento de la encuesta, se especifica el tipo de encuesta, el peso de la implantación y el peso del seguimiento, en este caso se utilizan pesos replicados bootstrap para el seguimiento de la encuesta.

:::

El objeto `ech_2023` tiene dentro los microdatos de implantación y seguimiento en conjunto con las replicas boostrap, para asociar a cada conjunto de microdatos se extrae el patrón de tiempo de los nombres de los archivos de las replicas bootstrap y se asocia a cada conjunto de microdatos. Es importante notar que se puede extraer los microdatos para un mes en particular y poder ver el diseño que se crea utilizando el paquete `survey`:.

::: {#lst-ech-2023-01}

```{r}
#| label: ech_01
#| echo: true
ech_01 <- get_follow_up(ech_2023, index = 1)[[1]]
ech_01$design
```
Obtener los microdatos de la encuesta continua de hogares para el mes de enero de 2023 y ver el diseño de la encuesta.
:::

También pueden agruparse los microdatos de seguimiento en un trimestre en particular:

```{r}
#| label: ech_2023_1T
#| echo: true
extract_surveys(
  ech_2023,
  quarterly = 1
)
```

El agrupar los microdatos también puede utilizarse para obtener indicadores de medias móviles como se recomienda cuando se realizan estimaciones en diferentes dominios geográficos o grupos de edad.

Para construir las variables de interés el usuario puede descargar las recetas desde la API de metasurvey y aplicarlas a los microdatos de la encuesta continua de hogares o puede crear sus propias recetas y aplicarlas a los microdatos. A continuación se presentan algunas recetas que se pueden utilizar para calcular las tasas de mercado de trabajo a nivel mensual, trimestral y anual.

```{r}
#| echo: true
ech_2023 <- ech_2023 %>%
  step_recode(
    "pea",
    POBPCOAC %in% 2:5 ~ 1,
    .default = 0,
    comment = "Población Económicamente Activa",
    .level = "follow_up"
  ) %>%
  step_recode(
    "pet",
    e27 >= 14 ~ 1,
    .default = 0,
    comment = "Población Empleada",
    .level = "follow_up"
  ) %>%
  step_recode(
    "po",
    POBPCOAC == 2 ~ 1,
    .default = 0,
    comment = "Población Ocupada",
    .level = "follow_up"
  ) %>%
  step_recode(
    "pd",
    POBPCOAC %in% 3:5 ~ 1,
    .default = 0,
    comment = "Población Desocupada",
    .level = "follow_up"
  )
```

Dentro 


- Poner estimación a nivel mensual, trimestral y anual
- Incluir algún dominio de estimación
- Descargar recetas desde la API de metasurvey
- Multiples años

## EPH


- Mencionar la flexibilidad de metasurvey 

```{r, echo=TRUE}
eph2022_3 <- metasurvey::load_survey(
  path = metasurvey::load_survey_example(
    "eph",
    "eph2022_3"
  ),
  svy_type = "eph",
  svy_edition = "eph_202302",
  svy_weight = add_weight(
    monthly = "PONDERA"
  )
) |>
  metasurvey::step_recode(
    "pea",
    ESTADO %in% 1:2 ~ 1,
    .default = 0
  ) |>
  metasurvey::step_recode(
    "pet",
    ESTADO != 4 ~ 1,
    .default = 0
  ) |>
  metasurvey::step_recode(
    "po",
    ESTADO == 1 ~ 1,
    .default = 0
  ) |>
  metasurvey::step_recode(
    "pd",
    ESTADO == 2 ~ 1,
    .default = 0
  )
``` 

```{r,eval = knitr::opts_knit$get("rmarkdown.pandoc.to") == "html",echo = TRUE}
metasurvey::view_graph(eph2022_3)
```
