---
bibliography: references.bib
execute:
  cache: true
---

```{css}
#| echo: false
p {
  text-align: justify
}
```

```{r}
#| echo: false
#| label: setup
source("../_common.R")
```

```{r}
#| results: "asis"
#| echo: false
#| label: status-chapter
```

# Introducción {#sec-Chapter1}

Las encuestas por muestreo se consolidan como instrumentos esenciales en la investigación estadística, facilitando la obtención de información detallada sobre poblaciones de interés a partir de muestras representativas. No obstante, el procesamiento y análisis de estos datos enfrentan desafíos significativos, particularmente al derivar indicadores que involucran múltiples etapas, tales como tasas de mercado laboral, ingresos salariales o índices de pobreza [@vilhuber2020]. La complejidad inherente a estos procesos puede propiciar errores y obstaculizar la reproducibilidad y transparencia de los resultados.

En este contexto, el presente trabajo introduce el desarrollo de `metasurvey`, un paquete innovador en R diseñado para simplificar y agilizar el procesamiento de encuestas por muestreo. `metasurvey` proporciona a científicos sociales, estadísticos y economistas una herramienta robusta para transformar microdatos en indicadores de manera transparente, flexible y reproducible. Al ofrecer funciones avanzadas para la construcción de variables sintéticas y el manejo riguroso de variables continuas, el paquete supera las limitaciones de las herramientas existentes, permitiendo a los usuarios validar y comprender el proceso de construcción de indicadores de forma modular y clara.

Es crucial que este proceso sea accesible y comprensible para los usuarios, dado que la transformación de microdatos en indicadores demanda un conocimiento profundo de las encuestas, conocimiento que no siempre está ampliamente distribuido. A pesar de los esfuerzos previos por facilitar este procesamiento, muchas herramientas disponibles carecen de flexibilidad y transparencia, y son sensibles a cambios en la estructura y variables de las encuestas, lo que dificulta su actualización y adaptación.

En el ámbito de la inferencia estadística de poblaciones finitas, resulta esencial considerar la incertidumbre y los errores asociados a las estimaciones. Con frecuencia, estos aspectos son subestimados por usuarios no expertos en metodología de muestreo, lo que puede conducir a conclusiones erróneas. `metasurvey` aborda esta problemática al permitir obtener estimaciones puntuales y sus errores asociados de forma nativa, ofreciendo herramientas para evaluar la confiabilidad de las estimaciones mediante coeficientes de variación, intervalos de confianza y otros indicadores, sin requerir un conocimiento profundo en estimación de varianzas y técnicas de remuestreo.

Es pertinente distinguir entre los enfoques de inferencia estadística basados en modelos (**model-based inference**) y aquellos fundamentados en el diseño muestral (**design-based inference**) [@lumley2011]. Mientras el primero asume que la población puede modelarse mediante un modelo probabilístico y se enfoca en estimar los parámetros correspondientes, el segundo considera a la población como finita y obtiene estimaciones mediante técnicas de muestreo, enfatizando la importancia del diseño muestral en las inferencias.

Adicionalmente, el concepto de peso o ponderador desempeña un papel esencial en la estimación de varianzas y errores asociados. En estadística, existen diversas nociones de ponderadores (basado en [@lumley2011]):

- **Pesos muestrales**: Indican la cantidad de veces que un individuo de la población está representado en la muestra, derivados del diseño muestral, ya sea a través del inverso de las probabilidades de selección, ajustes por no respuesta, entre otros.
- **Pesos de precisión**: Relacionados con la variabilidad que una observación aporta a la estimación de un parámetro.
- **Pesos de frecuencia**: Reflejan el número de veces que un individuo aparece en una muestra, resumidos en un único registro.

Si bien la utilización de estos pesos permite obtener estimaciones puntuales correctas en la mayoría de los casos, el cálculo de medidas de incertidumbre como errores estándar e intervalos de confianza válidos presenta una complejidad adicional.

Actualmente, existen diversos paquetes en R orientados al análisis de encuestas por muestreo, como `survey` [@lumley2024], `srvyr` [@srvyr], `gustave` [@chevalier2023], `vardpoor` [@breidaks2020], `svrep` [@schneider2023] y `weights`. No obstante, estos no abordan el proceso de creación de variables a partir de los formularios de las encuestas, lo que obliga a los usuarios a realizar este procedimiento manualmente cada vez que desean obtener un indicador. Por otra parte, herramientas específicas para encuestas particulares, como `ech` [@detomasi2020] para la Encuesta Continua de Hogares de Uruguay, `eph` [@kozlowski2020] para la Encuesta Permanente de Hogares de Argentina, `tidycensus` [@walker2024] para el Censo de Estados Unidos y `casen` [@vargas2024] para la Encuesta CASEN de Chile, presentan limitaciones en cuanto a flexibilidad y transparencia, y son sensibles a cambios en la estructura de las encuestas.

En países como Uruguay, numerosos portales de datos abiertos o monitores de indicadores publican estadísticas derivadas de encuestas por muestreo sin detallar el proceso de construcción o recodificación de los indicadores, lo que dificulta la reproducibilidad y transparencia de los análisis. Esta situación es similar en artículos académicos que, al trabajar con datos de encuestas, no especifican la metodología empleada en la obtención de los resultados, limitándose a referenciar la fuente de datos.

Es fundamental que los usuarios puedan obtener estimaciones puntuales y sus errores asociados de manera sencilla y confiable. Es común que se utilicen estimaciones puntuales sin una medida de incertidumbre o, en el peor de los casos, que se incorporen estimaciones del error estándar sin considerar el diseño muestral correcto, lo que puede llevar a conclusiones erróneas sobre la variabilidad de la estimación. `metasurvey` permite superar estas limitaciones al proporcionar herramientas integrales para el cálculo seguro y transparente de estimaciones y sus errores asociados.

El desarrollo de un paquete en R como `metasurvey` requiere una idea bien definida y los medios adecuados para llevarla a cabo. Es vital contar con una metodología de trabajo ordenada, heredada del desarrollo de software convencional, ya que para la publicación y difusión del paquete se deben cumplir estrictos estándares de calidad y documentación. En este sentido, `metasurvey` ha sido desarrollado siguiendo las mejores prácticas de desarrollo de software, incorporando conceptos avanzados de programación orientada a objetos, programación funcional y metaprogramación para brindar flexibilidad y potencia al usuario.

El enfoque que permite la flexibilidad en la construcción de indicadores es la **metaprogramación**. Este paradigma de programación posibilita que un programa modifique su propia estructura en tiempo de ejecución. En R, la metaprogramación se implementa a través de funciones como `eval()`, `parse()`, `substitute()`, `do.call()` y `quote()`, que permiten evaluar y manipular código de manera dinámica. `metasurvey` utiliza la metaprogramación para ofrecer funciones de alto nivel que facilitan la transformación de microdatos en indicadores. En particular, se ha adoptado una aproximación similar a la del paquete `recipes` de la librería `tidymodels` [@kuhn2024], donde se emplean "recipes" y "steps" para definir secuencias de operaciones de preprocesamiento de datos.

En `metasurvey`, una **recipe** encapsula una serie de transformaciones a aplicar sobre los datos. Cada **step** representa una transformación específica, permitiendo a los usuarios construir pipelines de procesamiento modulares y fácilmente comprensibles. Esta estructura proporciona una gran flexibilidad, ya que se pueden añadir, modificar o eliminar steps según sea necesario, adaptándose a distintos tipos de encuestas y requerimientos analíticos.

Este documento se estructura de la siguiente manera: en el siguiente capítulo se presenta un marco conceptual detallado sobre el muestreo de poblaciones finitas y los paradigmas de programación utilizados en el desarrollo de `metasurvey`, incluyendo una explicación más profunda sobre el uso de recipes y steps en la metaprogramación. Posteriormente, se profundiza en los antecedentes relacionados con metodologías de estimación de varianzas y se examinan otros paquetes en R que han servido de base para su creación. Finalmente, se ofrecen ejemplos prácticos de cómo utilizar `metasurvey` para construir indicadores de mercado laboral a partir de los microdatos de la **ECH** y, para demostrar su flexibilidad, se incluye un ejemplo con la **EPH**. [^chapter1-1]

[^chapter1-1]: Este documento puede leerse en su formato de [página web](https://metasurveyr.github.io/informe_tfg/) o en su formato de [documento PDF](https://metasurveyr.github.io/informe_tfg/metasurvey.pdf). Tanto el código fuente del paquete como el de este documento se encuentran disponibles públicamente en los repositorios de [GitHub](https://github.com/metasurveyr). Para la realización de este documento se utilizó `quarto` [@publishing2024], que permite escribir texto junto con código R.