---
bibliography: references.bib
execute:
  cache: true
---

```{css}
#| echo: false
p {
  text-align: justify
}
```

```{r}
#| echo: false
#| label: setup
source("../_common.R")
```

```{r}
#| results: "asis"
#| echo: false
#| label: status-chapter
```

# Introducción {#sec-Chapter1}

Las encuestas por muestreo aleatorios se consolidan como instrumentos esenciales en la investigación estadística, facilitando la obtención de información detallada sobre poblaciones de interés a partir de muestras 'representativas'. No obstante, el procesamiento y análisis de estos datos enfrentan desafíos significativos, al derivar indicadores que involucran revisar a fondo los formularios y metadatos de la encuesta donde para algunos indicadores esto puede cambiar de forma continua. tales como tasas de mercado laboral, ingresos salariales o índices de pobreza [@vilhuber2020]. La complejidad inherente a estos procesos puede propiciar errores de interpretación que puede llevar a interpretaciones erróneas y obstaculizar la reproducibilidad y transparencia de los resultados.

En este contexto, el presente trabajo introduce el desarrollo de `metasurvey`, un paquete innovador en R diseñado para simplificar y agilizar el procesamiento de encuestas por muestreo. `metasurvey` proporciona a científicos sociales, una herramienta robusta para transformar microdatos en indicadores de manera transparente, flexible y reproducible. Al ofrecer funciones avanzadas para la construcción de variables sintéticas y y trabajar con variables continuas, el paquete supera las limitaciones de las herramientas existentes, permitiendo a los usuarios validar y comprender el proceso de construcción de indicadores de forma modular y clara.

Es crucial que este proceso sea accesible y comprensible para los usuarios, dado que la transformación de microdatos en indicadores, demanda un conocimiento profundo de las encuestas tanto en el diseño como en los formularios, conocimiento que no siempre está ampliamente distribuido. A pesar de los esfuerzos previos por facilitar este procesamiento, muchas herramientas disponibles carecen de flexibilidad y transparencia, y son sensibles a cambios en la estructura y variables de los microdatos de las encuestas, lo que dificulta su actualización y adaptación.

En el ámbito de la inferencia estadística de poblaciones finitas, resulta esencial considerar la incertidumbre y los errores asociados a las estimaciones producto del diseño muestral. Con frecuencia, estos aspectos son ignorados por usuarios no expertos en metodología de muestreo, lo que puede conducir a conclusiones erróneas. `metasurvey` aborda esta problemática al permitir obtener estimaciones puntuales y sus errores asociados en la misma implementación, ofreciendo herramientas para evaluar la confiabilidad de las estimaciones mediante coeficientes de variación, intervalos dex\| confianza y otros indicadores, sin requerir un conocimiento profundo en estimación de varianzas.

Es pertinente distinguir entre los enfoques de inferencia estadística basados en modelos (model-based inference) y aquellos fundamentados en el diseño muestral (design-based inference), según lo expuesto por @valliant2000 . Mientras que la inferencia basada en el diseño asume que la población es finita y fija, y que la aleatoriedad junto a las propiedades de los estimadores proviene del proceso de selección muestral, la inferencia basada en modelos considera que los valores de la población son realizaciones de un modelo probabilístico subyacente

Es pertinente distinguir entre los enfoques de inferencia estadística basados en modelos (**model-based inference**) y aquellos fundamentados en el diseño muestral (**design-based inference**) [@lumley2011]. Mientras el primero asume que la población puede modelarse mediante un modelo probabilístico y se enfoca en estimar los parámetros correspondientes, el segundo considera a la población como finita y obtiene estimaciones mediante técnicas de muestreo, enfatizando la importancia del diseño muestral en las inferencias.

Adicionalmente, el concepto de peso o ponderador desempeña un papel esencial en la estimación de parámetros poblacionales y en algunos casos en la estimación de varianzas y errores asociados. En estadística, existen diversas nociones de ponderadores (basado en [@lumley2011]):
	•	Pesos muestrales: Indican la cantidad de veces que un individuo de la población está representado en la muestra, derivados del diseño muestral, ya sea a través del inverso de las probabilidades de selección, ajustes por no respuesta, entre otros.
	•	Pesos de precisión: Relacionados con la variabilidad que una observación aporta a la estimación de un parámetro.
	•	Pesos de frecuencia: Reflejan el número de veces que un individuo aparece en una muestra, resumidos en un único registro.

Si bien la utilización de estos pesos permite obtener estimaciones puntuales insesgadas en la mayoría de los casos, su papel en la estimación de varianzas y medidas de incertidumbre, como errores estándar e intervalos de confianza, es más complejo. Métodos como el método linealizado de Taylor o los métodos de replicación consideran no solo los pesos muestrales, sino también la estructura del diseño de la muestra, como la estratificación y la conglomeración. En este sentido, aunque los pesos  $w_i$  son esenciales para la estimación puntual, su impacto en la estimación de varianzas depende del método utilizado, lo que debe considerarse al interpretar los errores estándar y los intervalos de confianza.

Actualmente, existen diversos paquetes en R orientados al análisis de encuestas por muestreo, como `survey` [@lumley2024], `srvyr` [@srvyr], `gustave` [@chevalier2023], `vardpoor` [@breidaks2020], `svrep` [@schneider2023] y `weights`. No obstante, estos no abordan el proceso de creación de variables a partir de los formularios de las encuestas, lo que obliga a los usuarios a realizar este procedimiento manualmente cada vez que desean obtener un indicador. Por otra parte, herramientas específicas para encuestas particulares, como `ech` [@detomasi2020] para la Encuesta Continua de Hogares de Uruguay (ECH), `eph` [@kozlowski2020] para la Encuesta Permanente de Hogares de Argentina (EPH), `tidycensus` [@walker2024] para el Censo de Estados Unidos y `casen` [@vargas2024] para la Encuesta CASEN de Chile, presentan limitaciones en cuanto a flexibilidad y transparencia, y son sensibles a cambios en la estructura de las encuestas.

En países como Uruguay, numerosos portales de datos abiertos o monitores de indicadores publican estadísticas derivadas de encuestas por muestreo sin detallar el proceso de construcción o recodificación de los indicadores, lo que dificulta la reproducibilidad y transparencia de los análisis. Esta situación es similar en artículos académicos que, al trabajar con datos de encuestas, no especifican la metodología empleada en la obtención de los resultados, limitándose a referenciar la fuente de datos.

Es fundamental que los usuarios puedan obtener estimaciones puntuales y sus errores asociados de manera sencilla y confiable. Sin embargo, es común que se reporten estimaciones puntuales sin una medida de calidad o, en el peor de los casos, que se incorporen errores estándar calculados incorrectamente, sin considerar el diseño muestral adecuado. Esto puede llevar a una subestimación o sobrestimación de la variabilidad de la estimación, afectando la interpretación de los resultados y la construcción de intervalos de confianza.

En el contexto del muestreo el **error estándar (SE)** de un estimador $\hat{\theta}$ varianza del estimador bajo el diseño muestral. En términos generales, el **SE** se define como:

$$
SE(\hat{\theta}) = \sqrt{\text{Var}(\hat{\theta})}
$$

donde ${Var}\hat{\theta}$ se calcula considerando la estructura del diseño de la muestra, que puede incluir estratificación, conglomerados y pesos muestrales. Métodos como la **aproximación de Taylor**, el **bootstrap** y las **técnicas de replicación (Jackknife, BRR)** permiten obtener estimaciones adecuadas de esta varianza.

`metasurvey` permite superar estas limitaciones al proporcionar herramientas integrales para el cálculo seguro y transparente de estimaciones puntuales junto con sus errores estándar correctamente ajustados al diseño muestral, asegurando inferencias válidas y precisas.

El desarrollo de un paquete en R como `metasurvey` requiere una idea bien definida y los medios adecuados para llevarla a cabo. Es vital contar con una metodología de trabajo ordenada, heredada del desarrollo de software convencional, ya que para la publicación y difusión del paquete se deben cumplir estrictos estándares de calidad y documentación. En este sentido, `metasurvey` ha sido desarrollado siguiendo las mejores prácticas de desarrollo de software, incorporando conceptos avanzados de programación orientada a objetos, programación funcional y metaprogramación para brindar flexibilidad y potencia al usuario.

El enfoque que permite la flexibilidad en la construcción de indicadores es la **metaprogramación**. Este paradigma de programación posibilita que un programa modifique su propia estructura en tiempo de ejecución. En R, la metaprogramación se implementa a través de funciones como `eval()`, `parse()`, `substitute()`, `do.call()` y `quote()`, que permiten evaluar y manipular código de manera dinámica. `metasurvey` utiliza la metaprogramación para ofrecer funciones de alto nivel que facilitan la transformación de microdatos en indicadores. En particular, se ha adoptado una aproximación similar a la del paquete `recipes` de la librería `tidymodels` [@kuhn2024], donde se emplean "recipes" y "steps" para definir secuencias de operaciones de preprocesamiento de datos.

En `metasurvey`, una **recipe** encapsula una serie de transformaciones a aplicar sobre los datos. Cada **step** representa una transformación específica, permitiendo a los usuarios construir pipelines de procesamiento modulares y fácilmente comprensibles. Esta estructura proporciona una gran flexibilidad, ya que se pueden añadir, modificar o eliminar steps según sea necesario, adaptándose a distintos tipos de encuestas y requerimientos analíticos.

Este documento se estructura de la siguiente manera: en el siguiente capítulo se presenta un marco conceptual detallado sobre el muestreo de poblaciones finitas y los paradigmas de programación utilizados en el desarrollo de `metasurvey`, incluyendo una explicación más profunda sobre el uso de recipes y steps en la metaprogramación. Posteriormente, se profundiza en los antecedentes relacionados con metodologías de estimación de varianzas y se examinan otros paquetes en R que han servido de base para su creación. Finalmente, se ofrecen ejemplos prácticos de cómo utilizar `metasurvey` para construir indicadores de mercado laboral a partir de los microdatos de la **ECH** y, para demostrar su flexibilidad, se incluye un ejemplo con la **EPH**. [^chapter1-1]

[^chapter1-1]: Este documento puede leerse en su formato de [página web](https://metasurveyr.github.io/informe_tfg/) o en su formato de [documento PDF](https://metasurveyr.github.io/informe_tfg/metasurvey.pdf). Tanto el código fuente del paquete como el de este documento se encuentran disponibles públicamente en los repositorios de [GitHub](https://github.com/metasurveyr). Para la realización de este documento se utilizó `quarto` [@publishing2024], que permite escribir texto junto con código R.